【裁判字號】    96,訴易,33
【裁判日期】    970219
【裁判案由】    侵權行為損害賠償
【裁判全文】
臺灣高等法院民事判決                  96年度訴易字第33號
原      告  甲○○○
訴訟代理人  陳石山律師
            游涵歆律師
被      告  丙○○
被      告  乙○○○○○○○○.
訴訟代理人  施習盛律師
上列當事人間因過失傷害刑事案件提起附帶民事訴訟請求侵權行
為損害賠償，由本院刑事庭移送前來，經本院於中華民國97年1
月29日言詞辯論終結，判決如下：
    主  文
被告應連帶給付原告新臺幣拾肆萬肆仟零玖拾柒元，及被告丙
○○自民國九十六年四月十八日起；被告乙○○○○○○○○自
民國九十六年五月十九日起，均至清償日止，按年息5%計算之利
息。
原告其餘之訴駁回。
訴訟費用由被告連帶負擔二分之一，餘由原告負擔。
    事實及理由
甲、程序方面：
一、被告丙○○經合法通知，未於言詞辯論期日到場，核無民事
    訴訟法第386條各款所列情形，爰依原告聲請，由其一造辯
    論而為判決。
二、按訴之變更或追加，非經他造同意，不得為之。但擴張或減
    縮應受判決事項之聲明者，不在此限。民事訴訟法第446條
    第1項、第255條第1項第3款分別定有明文。本件原告原請求
    被告應連帶給付新台幣（下同）100萬6149元本息，嗣變更
    請求被告應連帶給付70萬2686元本息，經核係減縮應受判決
    事項之聲明，依前揭規定，自應准許，合先說明。
乙、實體方面：
一、本件原告主張：被告丙○○為被告乙○○○○○○○○之受
    僱人，於民國95年7月16日上午9時15分許，駕駛6N-5519號
    自小貨車，載送該行冷氣至台北縣蘆洲市○○○路36巷，行
    經台北縣蘆洲市○○○路36巷8號前，於倒車往台北縣蘆洲
    市○○○路方向行駛時，依道路交通安全規則第110條第2款
    之規定，本應顯示倒車燈光或手勢後，謹慎緩慢後倒，並應
    注意其他車輛及行人，而依當時路況並無不能注意之情事，
    竟疏未注意，致倒車時撞擊站在車後之伊，伊因而倒地並受
    有頭部外傷、第十二胸椎壓迫性骨折之傷害。丙○○並因本
    件車禍而為台灣板橋地方法院以95年度交易字第608號判決
    罪刑，自應對伊負侵權行為損害賠償責任。被告丙○○駕駛
    書有被告乙○○○○○○○○標誌之車輛，客觀上已足認其
    行為與執行職務有關；無論被告間之勞動契約是否約定按件
    計酬，被告錦譁冷氣行皆因被告丙○○之執行職務行為獲得
    利益，即有監督其行為之義務，被告乙○○○○○○○○自
    應依民法第188條之規定與被告丙○○連帶負損害賠償責任
    。伊因本件車禍支出醫療費用12萬976元，扣除已領之強制
    汽車責任保險金2萬4107元，被告尚應連帶給付9萬6869元；
    又伊因本件車禍受傷，造成下肢無力、駝背、行動困難，經
    醫師診斷需專人照顧計621日，伊係於96年1月起聘請外籍看
    護進行照料，在此之前係由伊之家屬進行看護，故以外籍看
    護每日薪資598元 (外籍看護每月薪資為1萬7952元，17952
    ÷30= 598.4 )計算，並加計伊為聘請外籍看護所支付之簽
    約金5000元、就業安定費2000元、政府規費3000元、仲介費
    2700元，被告應給付之看護費用總額為38萬4058元。再者伊
    因脊椎受傷，所需營養品、醫療輔助用具及前往醫院就診所
    支付之計程車車資，合計2萬1759元，被告亦應給付。另伊
    因本件車禍脊椎受傷，自事發至今，多次進出醫院，歷經長
    時間之治療，仍無法回復原有之身體狀況，需有專人在旁照
    護，所受精神上打擊甚大，爰請求慰藉金20萬元，聊慰痛苦
    於萬分之一。又伊於事故時已盡可能靠邊行走，伊就本件事
    故之發生，並無過失。並聲明：被告應連帶給付原告70萬26
    86元及自起訴狀繕本送達翌日起至清償日止之法定遲延利息
    。
二、被告丙○○則以：原告違反道路交通安全規則第133條規定
    未靠邊行走，且違反不得阻礙交通之規定，自屬與有過失，
    且其請求之醫療費用單據中有部分並非為證明或治療本件受
    傷之費用，此部分應予剔除；原告所受之傷有無僱用外籍看
    護之必要，尚有疑義，且其請求費用過高，聘用外籍看護之
    仲介等費用與本件車禍無因果關係，自不得請求。至關於營
    養品、醫療輔助用具，原告並未提出醫師證明確屬必要，自
    不得請求。另車資部分亦未證明確屬本件車禍所必要支出，
    且其單據有部分與就診日期不同，自不應准許。至原告請求
    之慰撫金20萬元，核屬過高等語，資為抗辯。答辯聲明：原
    告之訴駁回。
三、被告乙○○○○○○○○則以：伊經營之錦譁冷氣行，在星
    期例假日均未上班，此種慣例已行之有年，而被告丙○○於
    95年7月16日（正逢星期日）因有個人事務要處理故私人向
    伊借用小貨車使用，並非以受僱人之身分執行職務，丙○○
    個人不法犯罪行為，即與其執行職務無關，且伊並未因丙○
    ○之私人行為而獲任何利益，依最高法院92年台上字第485
    號判決見解，伊無庸為丙○○於星期日非上班時間之個人侵
    害他人之行為連帶負責。縱認伊仍應負賠償責任，惟原告於
    警訊時稱：「我與人在肇事地點邊走邊聊天」，已違反「行
    人靠邊走」「不得妨礙交通」之規定，對本件事故之發生亦
    與有過失。又若認原告有聘請專人看護之必要，依亞東醫院
    函覆：「術後須人照顧之期間約1年6個月」「癒後：一般良
    好」，足見原告縱使需要專人照顧，頂多為18個月，若以外
    勞薪資每月1萬7952元計算，充其量為32萬元。況原告早已
    罹患「骨質疏鬆症」，其所受傷害與其原已罹患疾病間顯有
    因果關係（換言之，一般未罹患骨質疏鬆症之人，受此低速
    撞擊跌倒、不致於造成壓迫性胸椎骨折），是原告所需花費
    大多乃因其骨質疏鬆症所引起，加以原告對傷害之發生亦與
    有過失，至少應扣除一半之花費16萬元始為合理。至醫療費
    用部分，原告已向保險公司申請強制責任險，僅給付2萬410
    7元，則其餘9萬6896元既經保險公司審核認定與本件傷害無
    關，且非必要費用而拒絕賠付，伊自無庸負擔。而原告因本
    件車禍之受傷與其原先罹患之骨質疏鬆之疾病有困果關係，
    故其精神慰藉金亦應酌減，始為合理等語，資為抗辯。答辯
    聲明：原告之訴駁回。
四、兩造不爭之事項：
    被告丙○○於民國95年7月16日上午9時15分許，駕駛6N-551
    9號自小貨車，載送冷氣至台北縣蘆洲市○○○路36巷，行
    經台北縣蘆洲市○○○路36巷8號前，於倒車往台北縣蘆洲
    市○○○路方向行駛時，疏未注意後方行人，致碰擊車後之
    原告，原告因而受有頭部外傷、第十二胸椎壓迫性骨折之傷
    害。丙○○並因本件車禍而為台灣板橋地方法院以95年度交
    易字第608號判決有期徒刑二月，得易科罰金確定。
五、本件被告丙○○就其過失傷害原告之事實，並不爭執，兩造
    所爭執者，厥為：(一)被告乙○○○○○○○○應否負連帶賠
    償責任？(二)原告就本件車禍之發生是否與有過失？(三)原告請
    求賠償有無理由？茲分述之：
  (一)被告乙○○○○○○○○應否負連帶賠償責任部分：
  (1)按民法第188條第1項所謂受僱人因執行職務不法侵害他人之
    權利，不僅指受僱人因執行其所受命令，或委託之職務自體
    ，或執行該職務所必要之行為，而不法侵害他人之權利者而
    言，即受僱人之行為，在客觀上足認為與其執行職務有關，
    而不法侵害他人之權利者，就令其為自己利益所為亦應包括
    在內（最高法院42年台上字第1224號判例參照）。又凡在客
    觀上為他人所使用，從事一定之事務，而受其監督者，不問
    有無契約關係或報酬，及名稱為何，均屬民法第188條之受
    僱人。另同條所稱之「執行職務」，不以受僱人執行職務範
    圍內之行為為限，亦不問僱用人與受僱人之意思如何，祇須
    受僱人之行為外觀在客觀上足以認為與其執行職務有關為已
    足，不以該受僱人實際上經受命執行職務為必要；再按僱用
    人藉使用受僱人而擴張其活動範圍，並享受其利益，且受僱
    人執行職務之範圍，或其適法與否，要非與其交易之第三人
    所能分辨，為保護交易之安全，受僱人之行為在客觀上具備
    執行職務之外觀，而侵害第三人之權利時，僱用人即應負連
    帶賠償責任。故民法第188條第1項所謂受僱人因執行職務不
    法侵害他人之權利，不僅指受僱人因執行其所受命令，或委
    託之職務自體，或執行該職務所必要之行為而言，即濫用職
    務或利用職務上之機會及與執行職務之時間或處所有密切關
    係之行為，其在外形之客觀上足認為與執行職務有關，而不
    法侵害他人之權利者，即令其係為自己利益所為之違法行為
    ，亦應包括在內（最高法院89年台上字第2530號、90年台上
    字第1991號、91年度台上字第2627號及94年台上字第2243號
    判決意旨參照）。
  (2)被告乙○○○○○○○○雖抗辯：事故發生當日並非營業日
    ，被告丙○○係為自己之利益向伊借車；且被告丙○○與伊
    係約定按件計酬，即點工，被告丙○○並非伊受僱人云云。
    惟查：被告乙○○○○○○○○固係於業務需要時始僱用丙
    ○○，亦即丙○○並非全年均受僱於乙○○○○○○○○，
    然錦譁冷氣行確有僱用丙○○之事實，而丙○○於本件事故
    時係駕駛外觀上有錦譁冷氣行標誌之車輛，在客觀上已足認
    其行為與執行職務有關，縱令丙○○係為其自己利益所為，
    依前揭說明，亦應包括為執行業務行為。再者，無論被告間
    之勞動契約是否約定按件計酬，被告錦譁冷氣行皆因被告丙
    ○○之執行職務行為獲得利益，故有監督其行為之義務。被
    告乙○○○○○○○○並未舉證證明其已盡相當之注意監督
    丙○○職務之執行，而有免責情形，則依前揭說明，被告乙
    ○○○○○○○○自應依民法第188條之規定與被告丙○○
    連帶負損害賠償責任。是被告乙○○○○○○○○此之抗辯
    ，尚非可採。
  (二)原告就本件車禍之發生是否與有過失部分：
  (1)本件被告抗辯原告於警訊中自承與鄰人邊走邊聊天，違反道
    路交通安全規則第133條「行人應靠邊走」、「不得妨礙交
    通」之規定，自屬與有過失云云。惟查依肇事現場測繪草圖
    所示（見偵查影印卷第6頁），被告丙○○倒車時係傾斜後
    退，原告係於路邊被撞，則原告主張其已靠邊且係於路邊被
    撞，即屬可採，堪見原告就本件事故之發生，並無過失。台
    灣省台北縣區車輛行車事故鑑定委員會亦同此認定，有該鑑
    定意見書可按（見本院卷第19頁）。是被告抗辯原告就本件
    事故之發生亦與有過失，尚非可採。
  (2)按損害之發生或擴大，被害人與有過失者，法院得減輕賠償
    金額或免除之，民法第217條第1項定有明文。此項規定之目
    的在謀求加害人與被害人間之公平，倘受害人於事故之發生
    亦有過失時，由加害人負全部賠償責任，未免失諸過酷，是
    以賦與法院得不待當事人之主張，減輕其賠償金額或免除之
    職權。此所謂被害人與有過失，只須其行為為損害之共同原
    因，且其過失行為並有助成損害之發生或擴大者，即屬相當
    ，不問賠償義務人應負故意、過失或無過失責任，均有該條
    項規定之適用。本件被告丙○○因過失致原告受傷，惟原告
    於受傷前即罹有骨質疏鬆症，因跌倒而造成壓迫性胸椎第十
    二節骨折，有亞東醫院96年11月12日亞歷字第0966410680號
    函可稽（見本院卷第45頁），而本件被告丙○○於倒車時速
    僅5公里，亦據被告丙○○於警訊供承在卷（見偵查影印卷
    第3頁），而正常未罹患骨質疏鬆症之人，受此低速碰擊跌
    倒，衡諸常情應不致於造成壓迫性胸椎骨折，此由原告嗣後
    施行之椎體成形術可知（蓋骨質疏鬆症易產生壓迫性骨折，
    椎體成形術則為因骨質疏鬆所產生之壓迫性骨折之治療方式
    ），是原告主張其於本件車禍前雖罹骨質疏鬆症，但並不影
    響日常生活，亦未曾因骨質疏鬆症而就醫，因本件車禍始需
    行動不便需人照料，其之骨質疏鬆症與本件車禍無涉云云，
    尚非可採。是原告所受傷害之擴大顯與其原已罹患疾病間應
    有相當因果關係，本院認原告就本件事故損害之「擴大」，
    亦與有過失。
  (三)原告請求賠償有無理由部分：
  (1)關於醫療費用部分12萬976元部分：
    原告主張其自95年7月17日起至96年4月2日止共支出醫療費
    用12萬976元，扣除已領取之汽強制責任保險金2萬4107元，
    被告尚應連帶給付9萬6869元等語，業據提出醫療單據為證
    ，被告就此單據之真正並未爭執，然或抗辯有部分非為治療
    本件傷害所生之費用，或抗辯保險公司審核僅認定醫療費用
    為2萬4107元與本件傷害有關，其餘既經認定無涉，其即無
    庸負責云云。惟查：原告於本件事故發生後經送新光醫院急
    診，診斷為頭部外傷第十二胸椎壓迫性骨折，有診斷書可稽
    （見附民卷第5頁），而原告因第十二胸椎壓迫性骨折合併
    骨質疏鬆症於95年9月22日至亞東醫院施行椎體成形術，亦
    有亞東醫院診斷書可稽（見附民卷第6頁），堪認二者係有
    相當因果關係，則原告之住院醫療費用9萬9763元，應屬本
    件車禍而支出之費用，然保險公司就此並未理賠，本院不受
    保險公司認定之拘束，是尚難以保險公司未就此為認定，即
    遽指此非屬本件事故之支出。另原告提出之醫療單據中有屬
    光興藥局出具者，原告並未證明與本件車禍有何關係；而有
    關建宏骨科之自費部分，原告並未證明係屬必要，此部分應
    予剔除。經計算後，原告得請求之醫療費用為10萬9596元，
    扣除已領取之強制責任保險金2萬4107元，原告僅得請求8萬
    5489 元（000000－00000＝85489）。逾此之請求，即無理
    由，不應准許。
  (2)增加生活上之需要38萬4058元部分：
    原告主張其因本件車禍受傷，造成下肢無力、駝背、行動困
    難，經醫師診斷需專人照顧計621日，依外籍看護每日薪資
    598元（外籍看護每月薪資為17952元，17952÷30=598.4)計
    算，加計原告為聘請外籍看護所支付之簽約金5000元、就業
    安定費2000元、政府規費3000元、仲介費2700元，被告應給
    付之看護費用總額為38萬4058元等語，惟被告抗辯原告早已
    罹骨質疏鬆症，且縱原告需專人照顧，依亞東醫院回函可知
    該期間亦以一年半為適當云云。經查：原告於發生車禍後，
    先至新光吳火獅紀念醫院急診，該院診斷為頭部外傷第十二
    胸椎壓迫性骨折，認宜多臥床休息，有診斷書可參（見附民
    卷第5頁），堪見原告於此期間需臥床休息應有賴人照顧之
    必要。嗣原告於95年9月8日前往亞東醫院求診，95年9月18
    日亞東醫院並出具原告有專人照顧必要之診斷書（見附民卷
    第20頁）；原告再於95年9月22日住院手術治療，進行椎體
    成形術，至95年9月27日出院，出院後一年半期間需人照顧
    ，癒後良好，並有亞東醫院96年11月12日亞歷字第09664106
    80號函可查（見本院卷第45頁），則自車禍發生之95年7月
    17日起，至95年9月27日手術後1年6個月即97年3月26日止，
    共計617日，原告皆需有賴他人照看之必要。是原告請求此
    期間之看護費用即屬有據。被告雖以原告於施行椎體成形術
    後，已可獨立自行走動，不需看護云云，惟查原告雖可獨立
    行走，但仍需有他人協助、照顧，且依亞東醫院之前揭函覆
    ，亦認原告仍需人照看之必要，是被告此之抗辯，尚無可採
    。經此計算，則原告請求此段期間之看護費用36萬8966元（
    598×617＝368966）即屬有據。又原告因本件車禍受傷致需
    專人看護，而有申請外籍勞工之必要，為此增加支出之簽約
    金5000元、仲介費2700元、就業安定費2000元、政府規費30
    00元，亦有契約書、繳款通知單、匯款單、收據可參（見附
    民卷第21至23頁），此應認係本件車禍所生之損害，被告亦
    應賠償。是原告請求被告連帶給付38萬1666元（368966＋50
    00＋2700＋2000＋3000＝381666），即屬正當。逾範圍之請
    求，尚非正當。
  (3)營養品、醫療輔助用具、車資等計2萬1759元部分：
    原告主張其因脊椎受傷，所需營養品、醫療輔助用具及前往
    醫院就診所支付之計程車車資，合計2萬1759元，被告亦應
    賠償。被告則以前詞置辯。經查：原告因本件車禍事故造成
    十二胸椎壓迫性骨折，行動確有不便，出入醫院需以計程車
    代步，並不違常情，且已提出計程車司機劉青雲出具收據可
    稽（見附民卷第26、27頁），被告就此單據之真正並未爭執
    ，再審酌原告請求車資之日期與其就醫日期相符，堪認此亦
    為原告因本件事故所受損害，且有相當因果關係，是原告請
    求車資9440元（詳附民卷第28頁附表），即屬有據。又原告
    請求之醫療輔助用具硬式背架1900元部分，業據原告提出估
    價單為證（見附民卷第25頁），而壓迫性骨折患者，通常均
    需背架支撐，本院認此與本件事故有相當因果關係，是原告
    此之請求，應予准許。至原告請求之營養品1萬元部分，被
    告否認與本件事故有關，原告復未證明此支出確屬醫療上必
    要，是此之請求，不應准許。
  (4)慰藉金20萬元：
    查原告因本件車禍脊椎受傷迄今，多次進出醫院治療，肉體
    、精神確受有痛若，本院斟酌原告現年71歲，國小肄業，為
    專職之家庭主婦，有不動產；被告丙○○66年次，高職畢業
    ，為冷氣點工，每日工資2000元，無財產，已婚，尚有子及
    母需扶養；被告張錦軒高職畢業，自行創業，收入每月約6
    至8萬元，無財產，已婚，需扶養母親及二子，暨原告傷勢
    等一切情狀，認原告請求20萬元，核屬過高，應予核減至9
    萬5000元為當，原告逾此範圍之請求，不應准許。
  (5)綜上，原告得請求賠償之金額合計為57萬3495元（85489＋
    381666＋9440＋1900＋95000＝573495）。
六、原告於本件事故發生前即已罹骨質疏鬆症，致輕受碰擊即受
    有十二胸椎壓迫性骨折，其就損害之擴大亦與有過失，已如
    前述，本院審酌上情認原告就本件之損害亦應負十分之四責
    任，被告應負十分之六責任。準此，原告之請求在34萬4097
    元（573495×6/10＝344097）範圍內，即屬正當，逾此範圍
    之請求，即非正當。
七、被告丙○○以點工方式受僱於被告乙○○○○○○○○，並
    駕駛被告乙○○○○○○○○所有之車輛，因疏未注意而碰
    擊原告，致原告受傷，在客觀上顯係執行職務行為，被告乙
    ○○○○○○○○就被告丙○○之侵權行為自應負連帶責任
    。從而，原告基於侵權行為之法則，請求被告連帶給付34萬
    4097元，及被告丙○○自起訴狀繕本送達翌日即96年4月18
    日起；被告乙○○○○○○○○自起訴狀繕本送達翌日即96
    年5月19日起，均至清償日止，按年息5%計算之利息，為屬
    正當，應予准許；至其逾此範圍之請求，即非正當，應予駁
    回。又原告之請求未逾150萬元，不得上訴第三審，本院判
    決即告確定，原告請求供擔保為假執行，即無必要，併予說
    明。
八、本件事證已臻明確，兩造其餘主張與舉證，經審酌核與判決
    結果不生影響，爰不逐一論述，併此敘明。
九、據上論結，本件原告之訴，為一部有理由，一部無理由，依
    民事訴訟法第385條第1項、第79條、第85條第2項，判決如
    主文。
中    華    民    國    97    年    2     月    19    日
                    民事第七庭
                        審判長法  官  鄭三源
                              法  官  王聖惠
                              法  官  周美月
正本係照原本作成。
不得上訴。
中    華    民    國    97    年    2     月    20    日
                              書記官  李華安


司法院資訊處製作；財團法人民間司法改革基金會備份。
